臺灣高等法院臺中分院刑事判決　　　　　　九十二年度重上更（三）字第一四四號
　　上　訴　人　 甲○○
　　即　被　告（即張敏雄）
　　選任辯護人　 許哲嘉
右上訴人等因被告毒品危害防制條例案件，不服臺灣南投地方法院八十六年度訴字第
九六號中華民國八十七年十一月二十四日第一審判決（起訴案號：臺灣南投地方法院
檢察署八十五年度偵字第二六一九、第四八一三號），提起上訴，經判決後由最高法
院第三次發回更審，本院判決如左：
      主  文
原判決關於甲○○連續非法販賣化學合成麻醉藥品部分及定執行刑部分，均撤銷。
甲○○非法販賣化學合成麻醉藥品，累犯，處有期徒刑伍年壹月。
      事  實
一、甲○○（原名張敏雄，於八十九年間改名為甲○○，以下均稱甲○○）前於民國
    （下同）八十二年間，曾因犯竊盜罪及贓物罪，經臺灣臺中地方法院先後各判處
    有期徒刑六月確定，嗣經同院裁定其應執行刑為有期徒刑十月，於八十四年二月
    十七日執行完畢。緣謝世昌因有非法吸用化學合成麻醉藥品安非他命之習慣，亟
    欲取得安非他命供己吸用，而許文賢（業經本院前審判決無罪確定在案）知悉甲
    ○○有安非他命，嗣謝世昌經由許文賢之介紹而認識甲○○後，謝世昌即欲向甲
    ○○購安非他命，因當時甲○○人在臺中，而許文賢正好要到臺中，謝世昌遂交
    付四萬元予許文賢囑其轉交予甲○○，許文賢受託後並未將該四萬元交予甲○○
    ，惟許文賢仍於八十五年三月下旬某日，陪同謝世昌至南投縣竹山鎮○○路○段
    一一三五巷十九號甲○○之住處（原審誤載臺中市實址不詳處），由謝世昌出面
    向甲○○拿取安非他命，甲○○即基於意圖營利之犯意，先交付安非他命七公克
    予謝世昌，約隔一星期後再由謝世昌獨自至上開處所（即甲○○之住處）向甲○
    ○拿取安非他命九公克，二次共拿取十六公克，惟甲○○認係透過許文賢之介紹
    均暫未向謝世昌收取任何購安非他命之款項，嗣因謝世昌認其已委託許文賢交付
    四萬元予甲○○，而甲○○並未將其餘安非他命交予謝世昌，謝世昌（當時尚不
    知許文賢未轉交買賣價金予甲○○）遂向甲○○要求償還多付之二萬元，而甲○
    ○因實際未收得上開四萬元，遂對許文賢、謝世昌二人心生不滿，乃於八十五年
    四月十四日下午六時許，夥同陳順發及另一綽號叫「結仔」之不詳姓名成年男子
    等共三人，基於妨害自由之犯意聯絡，由陳順發持一枝玩具手槍（未扣案），與
    許文賢、謝世昌相約於南投縣竹山鎮山腳圓環旁見面，俟謝世昌駕駛自小客車附
    載許文賢到達上開地點後，甲○○及陳順發即進入謝世昌所駕之自小客車內，由
    陳順發以上開玩具手槍抵住許文賢之腰際，命許文賢、謝世昌二人不准動，再由
    甲○○命謝世昌開往南投縣鹿谷鄉○○村○○路大區○地段觀望台，而剝奪許文
    賢、謝世昌二人之行動自由，甲○○命許文賢將謝世昌交付用以購買安非他命之
    四萬元交出，許文賢因身上無錢，張敏雄、陳順發及該綽號「阿結」之人即基於
    傷害之犯意聯絡，明知其所交付謝世昌之安非他命價值不及二萬元，由甲○○、
    陳順發及綽號「阿結」等人先以現場拾獲之木棍毆打許文賢後，再由甲○○拾獲
    現場之不明刀械一把刺傷許文賢左大腿一刀，使許文賢受有頭部外傷、左大腿撕
    裂傷併肌肉斷裂傷等傷害，於見許文賢不支倒地後，始將許文賢送往南投縣草屯
    鎮佑民醫院，並續強押謝世昌至前開甲○○住處，而命謝世昌將甲○○前已交付
    之安非他命十六公克返還，或折算為現金購買已交付謝世昌之安非他命，否則不
    讓謝世昌離開，使謝世昌心生畏懼，而借得金質項鍊一條，由其堂兄謝世鈺與陳
    順發、綽號「結仔」之人同往南投市東洋銀樓典當得款二萬三千七百一十元，再
    將其中二萬三千元交予陳順發轉交甲○○，使甲○○取得販賣安非他命之二萬三
    千元，謝世昌始獲釋放（上開妨害自由、傷害及恐嚇取財部分，業經原審法院判
    處有期徒刑一年確定在案）。
二、案經南投縣警察局竹山分局及南投縣警察局分別移送臺灣南投地方法院檢察署檢
    察官偵查起訴。
      理  由
一、訊據被告即上訴人（以下簡稱被告）甲○○坦承證人謝世昌於前開時間曾先後二
    次到南投縣竹山鎮○○路○段一一三五巷十九號其住處向其拿取安非他命之事實
    不諱（見本院更二審卷第一二一頁、本院更三卷第五十四頁、第九十三頁、第九
    十四頁），惟矢口否認有非法販賣化學合成麻醉藥品之犯行，辯稱：二次拿取安
    非他命均係謝世昌自己到伊住處向伊拿的，至於拿多少公克之安非他命伊不知道
    ，伊係無償給謝世昌吸用的，伊並無販賣安非他命給謝世昌云云。經查：
（一）證人謝世昌雖於警訊時證稱：「我將四萬元交給許文賢，要買一兩（共三十七
     點五公克）重之安非他命，許文賢第一次帶我去張敏雄家拿了七公克重之安非
      他命（八十五年三月底），第二次是我自己去張敏雄家，向張敏雄拿了約九公
      克重之安非他命給我，兩次約拿十六公克左右，那四萬元是八十五年三月初交
      給許文賢，兩次拿安非他命都是八十五年三月底，而張敏雄沒將安非他命補足
      ，而我要求他退還我二萬元」等語（見臺灣南投地方法院檢察署八十五年度偵
      字第二六一九號偵查卷第一二頁至第一三頁）、「許文賢要幫我拿，當時我不
      知道是否真向張敏雄拿」等語（詳見臺灣南投地方法院檢察署八十五年度偵字
      第二六一九號偵查卷第一二頁反面）、於本院更一審審理時到庭結證稱：「我
      是於八十五年二、三月間認識張敏雄的，認識後沒有幾天，就拿錢向他買安非
      他命」、「我是為了買安非他命才經由朋友介紹認識張敏雄，我事先和張敏雄
      聯絡好要買安非他命，張敏雄人在臺中，許文賢正好要去，我才託他帶四萬元
      給張敏雄」等語（見本院更一審卷第六五頁）、於本院更二審審理時復到庭結
      證稱：「我在八十五年三月初有交四萬元給許文賢，該四萬元是我向張敏雄拿
      安非他命的錢，我第一次是在八十五年三月底時由許文賢陪同我到被告（即張
      敏雄）竹山家拿大約七公克的安非他命，第二次是我單獨去被告家拿約九公克
      的安非他命，二次都是三月底，相隔約有一星期」、「（問：為何三月初你就
      交錢給許文賢，而到三月底才去向張敏雄拿安非他命？）因賣貨的人說沒有貨
      。」、「（問：你交四萬元給許文賢要他轉交給被告時，你事先有打電話給張
      敏雄聯絡好，說要透過許文賢拿四萬元給張敏雄？）是的。」等語（見本院更
      二審卷第一一一頁至第一一六頁、第一二二頁）。另證人許文賢亦雖於警詢時
      證稱：「張敏雄與謝世昌他倆之間有筆安非他命買賣的錢未處理，事後我得知
      此事，張敏雄與謝世昌要交易，謝世昌正好有事，將一筆新台幣四萬元交給張
      敏雄，我也依其所託將錢帶至臺中給張敏雄（約三月初），結果我得知他倆為
      了這筆錢起糾紛，我為了要澄清，三人相約在台中將事說明，事後謝世昌說，
      我必須要給他一半錢（二萬元），我也不清楚怎麼回事，可能被擄要錢，事後
      被殺之原因」、「謝世昌要向張敏雄購買四萬元安非他命，因張敏雄在臺中市
      ，謝世昌沒空，拜託我拿四萬元給張敏雄，伊就開車到臺中市○○路福臨門遊
      藝場，將四萬元交給張敏雄，但張敏雄並未將安非他命交給我．．．」等語（
      見臺灣南投地方法院檢察署八十五年度偵字第第二六一九號偵查卷第一八頁、
      第二０頁反面）。於原審復到庭證稱：「我是幫謝世昌把錢帶給張敏雄而已，
      謝世昌有將四萬元交給我，八十五年三月時，那天我要上去時，張敏雄說我要
      上去順便帶謝世昌上去，我是在臺中福臨門拿四萬元給張敏雄，三月底（指八
      十五年）我有帶謝世昌到張敏雄家，謝世昌有拿到安非他命，他告訴我的」、
      「那天謝世昌打電話給我，說我要負責，因錢是我拿給張敏雄，謝世昌安非他
      命只有拿到一部分，尚有一部分未拿到，而約的時候，謝世昌說張敏雄尚欠他
      一半的錢之安非他命」等語（見原審卷二第一三五頁反面至第一三七頁）。於
      本院更一審審理時復到庭結證稱：「我與謝世昌、張敏雄等人，大家是於八十
      五年二、三月間在釣魚場認識的，我於警訊中說謝世昌向張敏雄買安非他命等
      情節是實在的，我只是代轉款項，故張敏雄才未將安非他命給我」、「我在八
      十五年四月十九日警詢時所說張敏雄與謝世昌他倆之間有筆安非他命買賣的錢
      未處理，事後我得知此事，是指謝世昌託我轉交張敏雄之四萬元，是我被傷害
      後才作筆錄的」等語（見本院更一審卷第四五頁反面至第四六頁）。依證人許
      文賢上開所證，其是否確有轉交四萬元予被告，因被告否認，且因安非他命交
      易並無何收據可供查證，是本院對於證人許文賢是否確有交付被告四萬元，顯
      無積極證據足供認定，又依謝世昌上開偵查中證稱：「許文賢要幫我拿，當時
      我不知道是否真向張敏雄拿」等語，本院無從認定謝世昌交付許文賢轉交之四
      萬元，許文賢有交付被告，合先敘明。
（二）依被告所涉上開妨害自由、傷害及恐嚇取財等罪部分，業經原審法院判處被告
      有期徒刑一年確定在案，有原審法院八十六年度訴字第九六號刑事判決一份在
      卷可稽，且謝世昌亦於警訊證稱：「張某（指被告）說可以折現，以一台錢重
      之安非他命折現陸仟元」等語（詳見臺灣南投地方法院檢察署八十五年度偵字
      第二六一九號卷第十五頁反面）、於偵查中證稱：「張敏雄，在山上叫我拿出
      錢來，後來我借予一條金項鍊賣予二萬多給他」等語（詳見臺灣南投地方法院
      八十五年度偵字第二一九八號卷第三十頁）、且被告亦於本院更二審時供稱：
      「他有去典當沒錯，是我朋友講說不然給你吃的，錢要算一算」等語（詳見本
      院更二審卷第一一九頁），足證本件被告並非無償提供，而係販賣，且依上開
      原審法院八十六年度訴字第九六號刑事判決有關被告所涉妨害自由、傷害及恐
      嚇取財等罪確定之判決書以觀，更足證本件係被告、謝世昌與許文賢間，就交
      付安非他命及四萬元部分起糾葛，且被告夥同陳順發及綽號「結仔」者共同剝
      奪謝世昌、許文賢之行動自由、傷害許文賢及恐嚇謝世昌要將被告之前所交付
      之安非他命十六公克返還，或折算為現金，否則不讓謝世昌離開，致謝世昌心
      生畏懼，而借得金質項鍊一條，由其堂兄謝世鈺與陳順發、該綽號「結仔」之
      人同往南投市東洋銀樓典當得款二萬三千七百一十元，再將其中二萬三千元交
      予陳順發轉交被告，證人謝世昌始獲釋放，是被告顯就已交付謝世昌之安非他
      命，命謝世昌支付二萬三千元之價格購買，以謝世昌供述其本欲購買一兩即三
      十七點五公克，價格即高達四萬元，惟謝世昌僅取得十六公克，其價格應不及
      二萬元，乃被告竟要求支付二萬三千元，被告有營利之意圖，灼然明甚。
（三）再查被告與證人謝世昌間，雖認識但不熟識，衡情被告應無無償提供安非他命
      予證人謝世昌施用之理，況十六公克之安非他命價格不菲，而上開被告對於其
      所交付謝世昌之安非他命，仍需謝世昌借得金質項鍊一條，由其堂兄謝世鈺與
      陳順發、該綽號「結仔」之人同往南投市東洋銀樓典當得款二萬三千七百一十
      元，再將其中二萬三千元交予陳順發轉交被告，更足證謝世昌向被告取得安非
      他命，並非無償，益見雙方應係販賣，並非無償提供。又謝世昌於八十五年間
      ，確有施用安非他命之犯行，亦有臺灣南投地方法院檢察署刑案資料查註紀錄
      表在卷可按。
（四）又非法販賣化學合成麻醉藥品罪之最輕本刑為五年以上有期徒刑之罪，且被告
      與證人謝世昌又非熟識，衡情苟被告無利益可圖，應無甘冒重典挺而走險之理
      ，益見被告主觀上應具有營利之意圖而販賣上開安非他命甚明。被告於本院更
      二審準備程序時雖辯稱其每一台兩安非他命係以四萬元至四萬五千元之價格買
      ，但被告僅交付十六公克，其價格應不及二萬元，竟索取二萬三千元，其有營
      利之意圖，已堪認定。
（五）至被告前雖另辯稱因證人謝世昌找伊欲拿安非他命，伊不給，遭謝世昌責問為
      何收錢卻未交貨，經伊追問方知許文賢假藉伊有安非他命可售，向謝世昌拿取
      四萬元，並稱已轉交伊，謝世昌因此找伊欲索安非他命，伊以許文賢不該假借
      伊販賣安非他命名義，向謝世昌騙錢，因欲證明清白，乃與友人陳順發帶同謝
      世昌、許文賢當面對質，對質時許文賢承認向謝世昌拿四萬元，但無法交代交
      錢給伊之經過，伊氣憤下乃命許文賢拿出該四萬元，許文賢無法拿出，遭伊毆
      傷。伊對謝世昌輕信流言，亦有不滿，乃要謝世昌將以前伊免費提供吸食之安
      非他命返還，致發生謝世昌典當金項鍊之情事云云。但查被告與證人謝世昌並
      非熟識，苟被告並未應允販賣安非他命予謝世昌，其豈會於前開時間謝世昌前
      來要貨時先後二次交付安非他命予謝世昌？又豈會嗣於強押謝世昌、許文賢時
      ，對許文賢稱要將謝世昌交付用以購買安非他命之四萬元交出？如未交出時謝
      世昌應將被告前已交付之安非他命十六公克返還，或折算為現金，否則不讓謝
      世昌離開？益見被告此部分所辯，亦不足憑採。
（六）綜上所述，足證被告上開所辯顯係飾卸之詞，不足採信，本件事證明確，其犯
      行堪以認定。
三、查安非他命係麻醉藥品管理條例第二條第四款所規定之化學合成麻醉藥品，業經
    行政院衛生署於七十九年十月九日以衛署藥字第九○四一四二號函公告在案，並
    禁止於醫療上使用，依同條例第十三條規定，不得非法販賣。非法販賣化學合成
    麻醉藥品者，依同條例第十三條之一第二項第一款之規定，處五年以上有期徒刑
    ，得併科五萬元以下罰金。又毒品危害防制條例已於八十七年五月二十日經總統
    明令公布實施，並自同年五月二十二日起生效，該條例將安非他命列為第二級毒
    品，依該條例第四條第二項之規定販賣第二級毒品者處無期徒刑或七年以上有期
    徒刑，得併科新台幣七百萬元以下罰金。比較上開新舊法律之規定，以麻醉藥品
    管理條例之規定對被告較為有利，依刑法第二條第一項但書之規定，自應適用麻
    醉藥品管理條例之規定處斷。核被告所為，係犯麻醉藥品管理條例第十三條之一
    第二項第一款之非法販賣化學合成麻醉藥品罪。其販賣前非法持有化學合成麻醉
    藥品之低度行為，已為販賣之高度行為所吸收，不另論罪。又被告前於八十二年
    間曾因犯竊盜罪及贓物罪，經臺灣臺中地方法院先後各判處有期徒刑六月確定，
    嗣經同院裁定其應執行刑為有期徒刑十月，於八十四年二月十七日執行完畢，有
    臺灣高等法院被告全國前案紀錄表足按，其於五年之內再犯本件之罪，為累犯，
    應依法加重其刑。原審予以論罪科刑，固非無見，惟查被告係一次以二萬三千元
    之價格命謝世昌抵償販賣十六公克之安非他命，其主觀上僅有一個販賣行為，為
    單一犯意，應僅成立一次販賣罪，雖被告嗣於交付安非他命時係分次交付（已交
    付二次，第一次交付七公克、第二次交付九公克），但該分次交付係為完成同一
    次販賣行為，並非另有販賣行為，故不成立連續犯，原判決認被告上開分次交付
    安非他命行為係先後數次販賣行為，應成立連續犯，已有違誤。次查被告販賣安
    非他命予賴純雄部分，並不能證明（詳如後述），原判決認此部分亦成立犯罪，
    尤有未合。第查有罪判決書所記載之犯罪事實，為論罪科刑適用法律之基礎，故
    凡與適用法令有關之重要事項，必須詳加認定，明確記載，然後於理由內敘明認
    定犯罪事實所憑之證據及認定之理由，始足為適用法令之依據。又非法販賣化學
    合成麻醉藥品罪，以行為人具有營利之意圖，而販入或賣出化學合成麻醉藥品，
    或二者兼而有之者為構成要件。故行為人有無此項犯罪（營利意圖）之目的條件
    ，自應於事實欄內詳為認定記載，然後於理由內說明其憑以認定之依據及理由，
    始為適法。原判決論處被告非法販賣化學合成麻醉藥品罪刑，但事實欄並未認定
    記載其有營利之意圖，尚不足據為適用法令論以非法販賣化學合成麻醉藥品罪刑
    之依據，亦有可議。被告上訴意旨仍執前詞，否認有非法販賣安非他命之犯行，
    雖無理由，但原判決既有上述可議之處，應由本院將原判決關於被告此部分及定
    執行刑部分予以撤銷改判。爰審酌被告犯罪之動機、目的、手段、所生損害及所
    販賣之數量為十六公克，價格二萬三千元，以及其犯罪後之態度等一切情狀，量
    處被告如主文第二項所示之刑，以示懲儆。
四、原審法院檢察署檢察官公訴意旨另以：本件被告尚有意圖營利，販賣二十一點五
    公克元安非他命予謝世昌施用（除上開本院認定之十六公克外），因認此部分，
    被告亦涉有麻醉藥品管理條例第十三條之一第二項第一款之非法販賣化學合成麻
    醉藥品罪嫌，惟查：如前述理由欄所示，關於謝世昌交付許文賢轉交之四萬元，
    本院並無積極證據足資認定許文賢是否業已轉交被告，且謝世昌更指稱許文賢是
    否真向被告購買，則本件除就被告已取得價金之二萬三千元部分之事證，已臻明
    確外，就其餘被告涉嫌販賣二十一點五公克安非他命部分，並無積極證據足資證
    明，惟本部分被告涉嫌販賣二十一點五公克安非他命部分，果若成立，則與前開
    被告經論罪科刑之非法販賣化學合成麻醉藥品罪，為一罪關係，爰不另為無罪之
    諭知。
五、原審法院檢察署檢察官公訴意旨又以：被告承同一販賣安非他命之概括犯意，自
    八十五年三月間起至同年十一月間止，在南投縣竹山鎮山崇里山崇巷四十二號賴
    純雄之住所，以每小包一千元之代價，連續販賣安非他命予賴純雄，因認被告此
    部分亦涉有麻醉藥品管理條例第十三條之一第二項第一款非法販賣麻醉藥品之罪
    嫌云云。按犯罪事實應依證據認定之，無證據不得認定犯罪事實。又不能證明被
    告犯罪者，應諭知無罪之判決，刑事訴訟法第一百五十四條第二項、第三百零一
    條第一項前段分別定有明文。次按事實之認定，應憑證據，如未能發現相當證據
    ，或證據不足以證明，自不能以推測或擬制之方法以為裁判基礎；又認定不利於
    被告之事實，須依積極證據，苟積極證據不足為不利於被告事實之認定時，即應
    為有利於被告之認定，更不必有何有利之證據（最高法院三十年上字第八一六號
    、四十年臺上字第八六號判例參照）。查公訴人認被告涉有此部分犯行，無非係
    以證人賴純雄之證詞為唯一依據。惟查本件不惟被告矢口否認有此部分犯行，且
    證人賴純雄於八十五年九月五日警詢及同年九月二十五日偵查時暨同年十一月十
    日警詢訊時，固指稱其曾向被告購買十次安非他命左右，每次一千元購得一小包
    ，然同年十一月十日檢察官訊問時即改稱：「是我出錢，請張敏雄去買，我與張
    敏雄一起吸食，大約十次」等語，經檢察官詢以：「為何在警詢中說向張敏雄買
    的？」，證人賴純雄答稱：「不是，我是說我出錢請他買，有時他也有出錢。」
    等語，其後於八十五年十一月二十六日檢察官訊問時先供稱以前有向被告買過安
    非他命，繼又改稱：「是拿錢給他去買」，八十七年十一月十日原審法院審理中
    則供稱：「我們是一人出一半錢，去買回來公家用」等語，足見證人賴純雄上開
    所供，前後不符，非無瑕疵可指，並無法資為不利於被告之認定。此外復查無其
    他積極證據足以證明被告確有販賣安非他命予賴純雄之犯行，是被告此部分犯罪
    並不能證明。惟因公訴人認此部分與前開科刑部分係屬具有連續犯關係之裁判上
    一罪，故不另為無罪之諭知，亦併此說明。
五、據上論斷，應依刑事訴訟法第三百六十九條第一項前段、第三百六十四條、第二
    百九十九條第一項前段、麻醉藥品管理條例第十三條之一第二項第一款、刑法第
    十一條前段、第二條第一項但書、第四十七條、判決如主文。
本案經檢察官乙○○到庭執行職務。
中      華      民      國     九十三     年      七     月    二十九   日
                                   臺灣高等法院臺中分院刑事第三庭
                                         審判長法  官  劉  連  星
                                               法  官  廖  柏  基
                                               法  官  胡  忠  文
右正本證明與原本無異。
如不服本判決應於收受送達後十日內向本院提出上訴書狀，其未敘述上訴之理由者並
得於提起上訴後十日內向本院補提理由書（均須按他造當事人之人數附繕本）。
                                               書記官  許  美  惠
中     華     民     國     九十三     年      七      月     三十      日
附錄論罪條文：
麻醉藥品管理條例第十三條之一第二項第一款：
非法輸入、製造、運輸、販賣者，處五年以上有期徒刑，得併科五萬元以下罰金。
                                                                        Ｆ
